【裁判字號】    97,消債更,251
【裁判日期】    971002
【裁判案由】    更生事件
【裁判全文】
臺灣臺南地方法院民事裁定           97年度消債更字第251號
聲  請  人  甲○○
上列當事人聲請消費者債務清理事件，本院裁定如下：
    主  文
聲請駁回。
聲請費用由聲請人負擔。
    理  由
一、按債務人與金融機構協商成立者，不得聲請更生或清算，但
    因不可歸責於己之事由，致履行顯有重大困難者，不在此限
    ；本條例施行前，債務人依金融主管機關協調成立之中華民
    國銀行公會會員辦理消費金融案件無擔保債務協商機制與金
    融機構成立之協商，準用前項之規定，消費者債務清理條例
    第151 條第5 項、第6 項分別定有明文。又聲請更生或清算
    不合程式或不備其他要件者，法院應以裁定駁回之，但其情
    形可以補正者，法院應定期間先命補正，復為同條例第8 條
    所明定。依其立法理由可知，債務清償方案成立後，固由債
    務人按其條件履行，惟需於其後發生情事變更，在清償期間
    收入或收益不如預期，致該方案履行困難甚或履行不能，因
    不可歸責於己，始能聲請更生或清算。此項規定旨在避免債
    務人任意毀諾已成立之協商，濫用更生或清算之裁判上債務
    清理程序，蓋以債務清償方案係經當事人行使程序選擇權所
    為之債務清理契約，債務人應受該成立之協議所拘束。債務
    人既已與金融機構協商成立，如認該協商方案履行有其他不
    適當情形，自仍應再循協商途徑謀求解決。
二、本件聲請人主張：其有不能清償債務情事，於民國（下同）
    95年6 月間提出債權人清冊，以書面向最大債權金融機構安
    泰商業銀行請求共同協商債務清償方案，並於95年6 月22日
    成立協商，每月應繳金額新臺幣（下同）46,451元，因聲請
    人月收入僅20,000元，還要養家活口，該協商條件卻已遠超
    過聲請人所能負擔，聲請人勉強苦撐數期後，終無以為繼，
    如今實已無力繼續履行前開協商條件，是顯因非可歸責於聲
    請人之事由，致履行原協商內容有重大困難，應仍得聲請更
    生。又其無擔保或無優先權之債務總額未逾1,200 萬元，復
    未經法院裁定開始清算程序或宣告破產，爰向本院聲請更生
    等語。
三、經查：
(一)、聲請人即債務人甲○○前於消費者債務清理條例施行前，依
    金融主管機關協調成立之中華民國銀行公會會員辦理消費金
    融案件無擔保債務協商機制與金融機構於95年6 月22日成立
    協商，當時聲請人之無擔保債務總額為5,048,281 元，雙方
    約定聲請人每月應償還款項為46,451元，聲請人自95年7 月
    10日起開始依約繳款，迄96年11月毀諾，所餘無擔保債務總
    額合計4,575,575 元等情，有財團法人金融聯合徵信中心之
    當事人綜合信用報告、協議書及無擔保債務還款計劃等件附
    卷可稽，堪信為真實。
(二)、聲請人雖主張其於消費者債務清理條例施行前，依金融主管
    機關協調成立之中華民國銀行公會會員辦理消費金融案件無
    擔保債務協商機制與金融機構成立之協商，然聲請人每個月
    收入扣除依協商條件應清償之金額，無法維持最低基本生活
    ，係因不可歸責於聲請人之事由，致履行顯有重大困難，為
    此應仍得聲請更生等語。惟查：
  1.聲請人前係職業軍人，於78年8 月18日入伍服役，迄96年8
    月2 日以上尉八級之職位自臺南空軍基地退伍，96年1 月起
    至96年8 月2 日止軍職薪資所得（含休假補助及津貼）總額
    合計516,462 元，平均每月收入為73,780元，有空軍軍官退
    伍令空退字第27780 號令、聲請人所提出之郵局存摺影本可
    證。聲請人退伍後，任職於臺南縣六甲義鑫護理之家，自96
    年8月起至97年6月止薪資所得總額為206,500元（每月薪資
    約為20,000元），除此薪資收入外，並有國寶人壽、友邦產
    險、黃光志轉帳及年終獎金之收入合計88,012元，名下尚有
    汽車3輛，此有稅務電子閘門財產所得調件明細表、聲請人
    員工薪資證明書、郵局存摺影本等件在卷足憑。此外，聲請
    人於96年8月2日退伍後領有國軍軍官退撫金2,429,583元，
    業據其自陳在卷並有第一銀行存摺影本可證，可知聲請人於
    96年1月起迄今之收入合計高達3,240,557元（計算式：
    516,462元+206,500元+88,012元+2,429,583元=3,240,557
    元），其實具有相當資力。
  2.次查，聲請人稱其被迫退伍係因罹患「紫斑症」之故，然據
    其提出之許城中醫診所診斷證明書觀之，僅記載醫囑為「
    宜多休息」，參以此症係先天性凝血機能不全、血小板功能
    不全症，非屬法定傳染性疾病，亦非須持續醫療復健、因而
    減損或喪失工作能力之病症，聲請人選擇退伍之原因，應係
    其自陳「因工作及經濟壓力，導致身心狀況不佳，甚且聲請
    人不顧大好前程，因而呈報退伍」等情，有上開診斷證明書
    、退伍令及聲請狀附卷可參，則聲請人自願性退伍既係因工
    作及經濟壓力導致身心狀況不佳所致，其因退伍而致失去收
    入來源，並非不可歸責於聲請人之事由。聲請人主張係有不
    可歸責於已致履行顯有重困難之事由，因而聲請本件更生，
    自無足採。
  3.再查，聲請人退伍時領有退伍金2,429,583 元，竟未以之先
    行償還積欠銀行之負債，以減低利息之負擔，另稱其已將上
    開退伍金全數償還於民間債權人陳玉芬、楊紫玫、梁朝福、
    呂芳順、方寬說，然並未提出任何證明文件以實其說，其是
    否確有支出此一龐大金額用以清償民間債務，即不無可疑。
    其於96年8 月4 日支領上開退伍金後花費一空，均無酌留一
    定數額用以履行協商金額，甚且於96年11月旋即毀諾，致無
    法清償債務，尚非可逕以認定係不可歸責於聲請人之事由致
    履行顯有重大困難。
  4.末查，聲請人自95年6月22日與最大債權銀行安泰商業銀行
    成立協商後，共繳款17期，至96年11月毀諾，業據其自陳在
    卷，並有郵局存摺影本附卷足憑；聲請人既能長期履行協商
    之金額達17期，顯見聲請人並非不能履行債務甚明。且較諸
    95年度，聲請人96年度財產總額並無甚大變化，此有聲請人
    95、96年度之稅務電子閘門財產所得調件明細表可參，實難
    認聲請人於96年11月毀諾時，有何「履行顯有重大困難」之
    情事。況聲請人於96年8月2日自軍中退伍時，領有鉅額之退
    伍金，衡情應更有資力履行協商之條件，豈會於三個月後之
    96年11月間自行以履行顯有重大困難為由，而毀諾迄今？聲
    請人主張其於與金融機構之債權人協商成立後，有不可歸責
    於聲請人致履行顯有重大困難之事由存在云云，自無足採。
四、綜上所述，聲請人於消費者債務清理條例施行前，既已與金
    融機構之債權人依金融主管機關協調成立之中華民國銀行公
    會會員辦理消費金融案件無擔保債務協商機制成立協商，且
    又無因不可歸責於己致履行顯有重大困難之事由，則其聲請
    更生，顯然違背消費者債務清理條例第151條第6項準用同條
    第5項前段之規定，從而，依上開說明，應予駁回其更生之
    聲請，爰裁定如主文。
中    華    民    國    97    年    10    月  2      日
                  民事第一庭  法    官  孫玉文
上為正本係照原本作成。
如不服本裁定，應於裁定送達後10日內，以書狀向本院提出抗告
，並繳納抗告費新臺幣1千元。
中    華    民    國    97    年    9     月          日
                              書 記 官  蘇玟心


司法院資訊處製作；財團法人民間司法改革基金會備份。
